臺灣屏東地方法院民事判決　　　　　　　　94年度訴字第47號
原　　　告　　丁○○
訴訟代理人　　許舜卿律師
被　　　告　　己○○
　　　　　　　戊○○
上　一　人
訴訟代理人　　戌○○
被　　　告　　辛○○
　　　　　　　庚○○
上　一　人
訴訟代理人　　亥○○
被　　　告　　乙○○
被　　　告　　丑○○
上　一　人
訴訟代理人　　卯○○○
被　　　告　　寅○○
　　　　　　　　　　　　樓
　　　　　　　癸○○
兼上二人共
同訴訟代理人　壬○○
被　　　告　　子○○
上　一　人
訴訟代理人　　辰○○○
被　　　告　　丙○○
　　　　　　　甲○○
兼上九人共
同訴訟代理人　辛○○
被　　　告　　申○○
　　　　　　　酉○○
　　　　　　　未○○
　　　　　　　午○○
　　　　　　　巳○○
上列當事人間請求分割共有物事件，本院於民國94年10月12日言
詞辯論終結，判決如下：
    主    文
被告未○○、午○○應就其被繼承人張恒霖所遺坐落屏東縣恆春
鎮○○○段三五二地號土地，權利範圍應有部分二五０三０分之
二七五辦理繼承登記。
兩造共有之上項土地，面積二三九七七平方公尺，依下列方法分
割：如附圖所示編號Ｅ部分面積二七三四平方公尺分歸原告取得
；編號Ａ部分面積一四二五平方公尺分歸被告己○○取得；編號
Ｂ部分面積一九一七平方公尺分歸被告戊○○取得；編號Ｃ部分
面積一八四０平方公尺分歸被告庚○○取得；編號Ｄ部分面積二
六０八平方公尺分歸被告乙○○取得；編號Ｆ部分面積九二０八
平方公尺分歸被告辛○○取得；編號Ｇ部分面積九四四平方公尺
分歸被告丑○○取得；編號Ｈ部分面積一七三平方公尺分歸被告
子○○取得；編號Ｉ部分面積一七三平方公尺分歸被告壬○○取
得；編號Ｊ部分面積三一六平方公尺分歸被告癸○○取得；編號
Ｋ部分面積二九０平方公尺由被告寅○○取得；編號Ｌ部分面積
二六三平方公尺分歸被告巳○○取得；編號Ｍ部分面積二六三平
方公尺分歸被告申○○取得；編號Ｎ部分面積一三一平方公尺分
歸被告未○○取得；編號Ｏ部分面積一三一平方公尺分歸被告午
○○取得；編號Ｐ部分面積二六三平方公尺分歸被告酉○○取得
；編號Ｑ部分面積四三一平方公尺分歸被告丙○○取得；編號Ｒ
部分面積八六七平方公尺分歸被告甲○○取得。
兩造如附表二所示應補償者應給付受補償者如附表二所示之金額
。
訴訟費用由被告戊○○、己○○、庚○○各自負擔一五０一八０
分之一二七三四，被告乙○○負擔一五０一八０分之一二七三五
，被告辛○○負擔七五０九０分之二八八三一，被告丑○○負擔
二五０三分之一０五，被告子○○、壬○○、癸○○、寅○○各
自負擔一００一二分之一０五，被告巳○○、申○○、酉○○各
自負擔二五０三０分之二七五，被告未○○、午○○各自負擔一
００一二分之五五，被告丙○○、甲○○各自負擔二五０三分之
四五，餘由原告負擔。
    事實及理由
一、被告均未於最後言詞辯論期日到場辯論，核無民事訴訟法第
    386 條各款規定情事，爰依原告之聲請，由其一造辯論而為
    判決。
二、原告主張：坐落屏東縣恆春鎮○○○段第352 地號，地目：
    旱，面積23,977平方公尺土地（下稱系爭土地）為兩造所共
    有，其中被告巳○○、申○○、酉○○、原共有人張恒霖之
    應有部分均為25030 分之275 ，被告辛○○之應有部分為
    75090 分之28831 ，被告丙○○、甲○○之應有部分均為
    2503分之45，被告子○○、壬○○、癸○○、寅○○之應有
    部分均為10012 分之105 ，原告丁○○之應有部分為450540
    分之50937 ，被告丑○○之應有部分為2503分之105 ，被告
    戊○○、己○○、庚○○之應有部分均為150180分之12734
    、被告乙○○之應有部分為150180分之12735 ，原共有人張
    恒霖已於民國93年3 月5 日死亡，應由繼承人即被告未○○
    、午○○繼承其權利。兩造間就系爭土地並無不分割之約定
    ，復無法達成分割協議，且系爭土地亦無不能分割之情形，
    爰依法請求被告未○○、午○○就其被繼承人張恒霖所遺系
    爭土地，應有部分25030 分之275 辦理繼承登記，並訴請法
    院准予裁判分割等語。
三、被告申○○、酉○○、辛○○、己○○、丑○○、壬○○、
    戊○○、庚○○、江恩緯、寅○○、癸○○、子○○、甲○○均以：同意分割，也同意原告主張之分割方案等語，資為
    抗辯，而被告巳○○、未○○、午○○、丙○○未於言詞辯
    論期日到場，復未以書狀或委任代理人為任何主張或陳述。
四、兩造不爭執事項：
    系爭土地為兩造所共有，共有人及應有部分分別為事實及理
    由欄第二項所示。
五、兩造爭執之事項：
    系爭土地依法可否分割？如可，又應以何方法分割？
六、按各共有人，除因物之使用目的不能分割或契約訂有不分割
    之期限者外，得隨時請求分割共有物，民法第823條第1項定
    有明文。本件原告主張之事實，業據提出與所述相符之土地
    登記謄本、地籍圖、繼承系統表及戶籍謄本等件為證（見本
    院卷〈一〉14頁至19頁，本院卷〈一〉20頁，本院卷〈二〉
    210 頁至226 頁，本院卷〈二〉245 頁至24 8頁），復為被
    告所不爭執，應堪信為真實。從而，原告訴請被告未○○、
    午○○應就其被繼承人張恆霖所遺系爭土地所有權應有部分
    25030 分之275 辦理繼承登記，及裁判分割系爭土地，於法
    即無不合，應予准許。
七、次按請求共有物之分割，應由法院依民法第824 條命為適當
    之分配，不受當事人主張之拘束，法院則應參酌當事人之聲
    明、共有物之性質、經濟效用及全體共有人利益等公平決定
    之。經查：
  (一)系爭土地如附圖二所示編號Ｂ部分為被告己○○所使用，其
    上有2 層加強磚造房屋；編號Ｃ部分為被告戊○○所使用，
    其上建有2 層加強磚造房屋；編號Ｄ部分為被告庚○○所使
    用，其上建有2 層加強磚造房屋；編號Ｅ部分為被告江恩緯
    所使用，其上建有2 層加強磚造房屋；編號Ｉ、Ｋ部分均為
    被告辛○○所使用，其上分別建有2 層加強磚造房屋及鐵架
    鐵皮建物；編號Ｍ、Ｍ1 、Ｍ2 為被告己○○、戊○○、庚○○、江恩緯所使用，其上建有磚造蓋瓦頂之三合院；編號
    Ｐ部分為被告寅○○、壬○○、癸○○、子○○所使用，其
    上建有磚造蓋石綿瓦建物；編號Ｔ、Ｔ1 為被告申○○所使
    用，其上分別建有二層加強磚造建物及鐵架鐵皮；編號Ｕ部
    分為被告未○○、午○○所使用，其上建有磚造蓋鐵皮建物
    ；編號Ｖ、Ｖ1 均為被告張慶林所使用，在其上分別建有二
    層加強磚造建物及鐵架鐵皮建物；編號Ｗ部分為被告丙○○
    、甲○○所使用，其上建有加強磚造建物，上開房屋中被告
    辛○○所使有之2 層加強磚造房屋及鐵架鐵皮建物為84年間
    所建，另被告己○○、戊○○、庚○○、江恩緯所有之磚造
    蓋瓦頂之三合院已建造30年以上等情，業據原告提出照片為
    證，並經本院至現場勘驗明確，並囑託屏東縣恒春地政事務
    所派員實施測量，有勘驗筆錄及土地複丈成果圖在卷可稽（
    見本院卷〈一〉第116 至123 頁；本院卷〈一〉第109 至
    111 頁及本院卷〈一〉第125 頁）。
  (二)原告主張依據系爭土地使用現狀分割成18筆土地，由各共有
    人單獨所有等語，而提出如附圖一所示之分割方案，且被告
    申○○、酉○○、辛○○、己○○、丑○○、壬○○、戊○○、庚○○、江恩緯、寅○○、癸○○、子○○、甲○○均
    同意按原告所提出主張之分割方案分割。本院審酌各共有人
    之使用現況位置、應有部分比例，及除未表示意見之巳○○
    、未○○、午○○、丙○○外之其餘14位被告與原告均希望
    依原告提出之分割方案即附圖一所示之分割方案分割，況系
    爭土地上被告己○○、戊○○、庚○○、乙○○所有之磚造
    蓋瓦頂之三合院已建造30年以上，較無保留價值，且系爭磚
    造蓋瓦頂之三合院亦完全坐落在依據附圖一所示之分割方案
    中欲分配與上開三合院之所有權人即被告己○○、戊○○、
    庚○○、乙○○等四人之土地上，與依現況分割相去不遠，
    故以如主文第2 項所載即如附圖1 所示之方法為宜，爰依此
    予以分割。
　(三)分割位置差價之補償：
  1.按共有物之原物分割，依民法第825 條規定觀之，係各共有
    人就存在於共有物全部之應有部分互相移轉，使各共有人取
    得各自分得部分之單獨所有權。故原物分割而應以金錢為補
    償者，倘分得價值較高及分得價值較低之共有人均為多數時
    ，該每一分得價值較高之共有人即應就其補償金額對於分得
    價值較低之共有人全體為補償，並依各該短少部分之比例，
    定其給付金額，方符共有物原物分割為共有物應有部分互相
    移轉之本旨（最高法院85年台上字第2676號判例可資參照）
    ，故兩造所分得土地價值多寡各有不同，依前揭判例意旨，
    自應由分得價值較高土地之人補償分得價值較低之人，始為
    公平。
  2.經查，原告主張應以公告現值加5 成為標準來計算補償金等
    語，並提出系爭土地登記謄本附卷可參，且被告辛○○、己○○、丑○○、壬○○、戊○○、庚○○、乙○○、寅○○
    、癸○○、子○○、甲○○均同意以公告現值加五成為基準
    來計算補償金按原告所提出主張之分割方案分割，復本院審
    酌系爭土地之位置、交通狀況、經濟價值，並參酌系爭土地
    上設有「春天花園渡假山莊」，於渡假風氣日益盛行之今日
    ，坐落在系爭土地之上開渡假山莊對於系爭土地將來之利用
    功能及價值亦應有助益等情，認應以公告現值每平方公尺新
    台幣（下同）630 元加5 成即每平方公尺945 元計算系爭土
    地之補償費為宜。從而，依附表一之各共有人應有部分價值
    及分割價值增減差額計算，則兩造就其分割後分配所得土地
    應補償金額及受補償金額均如附表二所載。
  3.綜上，被告乙○○、癸○○、寅○○、甲○○及原告應就其
    分割後分配所得之土地增加之價值，各應補償被告己○○、
    戊○○、庚○○、丑○○、子○○、壬○○、未○○及午○○所減少價值，補償金額如附表二所示。
八、末按，分割共有物之訴，核其性質，兩造本可互換地位，本
    件原告提起本訴雖於法有據，然被告之應訴則乃法律規定所
    不得不然，其所為抗辯自為伸張或防衛權利所必要，是以本
    院認本件之訴訟費用應由兩造按應有部分之比例分擔較為公
    允。
九、本件判決事證已臻明確，兩造其餘攻擊防禦及舉證，經核與
    本件判決結果無影響，爰不加以一一論擬，附此敘明。
十、據上論結，原告之訴為有理由，依民事訴訟法第385 條第1
    項前段、第78條、第80條之1 、第85條第1 項前段，判決如
    主文。
中　　華　　民　　國　　94　　年　　10　　月　　26　　日
                　　民事第二庭　審判長  阮世賢
                                法  官  林孟和
                                法  官  葉力旗
正本係照原本作成。
如不服本判決，應於收受送達後20日內向本院提出上訴書狀，其
未表明上訴理由者，應於提出上訴後20日內向本院補提理由書狀
（均須按他造當事人之人數附繕本）
                            　　書記官  謝天祥
中　　華　　民　　國　　94　　年　　10　　月　　27　　日
附表一：各共有人應有部分價值及分割後價值對造表
┌─────┬─────┬─────┬─────┬─────┐
│附圖一編號│所有權人  │應有部分價│分割價值（│增減差（新│
│          │          │值（新台幣│新台幣／元│台幣／元）│
│          │          │／元）    │）        │          │
├─────┼─────┼─────┼─────┼─────┤
│   Ａ     │己○○    │1,922,130 │1,346,625 │-575,505  │
├─────┼─────┼─────┼─────┼─────┤
│   Ｂ     │戊○○    │1,921,185 │1,811,565 │-109,620  │
├─────┼─────┼─────┼─────┼─────┤
│   Ｃ     │庚○○    │1,921,185 │1,738,800 │-182,385  │
├─────┼─────┼─────┼─────┼─────┤
│   Ｇ     │丑○○    │950,670   │892,080   │-58,590   │
├─────┼─────┼─────┼─────┼─────┤
│   Ｈ     │子○○    │237,195   │163,485   │-73,710   │
├─────┼─────┼─────┼─────┼─────┤
│   Ｉ     │壬○○    │237,195   │163,485   │-73,710   │
├─────┼─────┼─────┼─────┼─────┤
│   Ｎ     │未○○    │124,268   │123,795   │-473      │
├─────┼─────┼─────┼─────┼─────┤
│   Ｏ     │午○○    │124,268   │123,795   │-473      │
├─────┼─────┼─────┼─────┼─────┤
│   Ｄ     │乙○○    │1,921,185 │2,464,560 │543,375   │
├─────┼─────┼─────┼─────┼─────┤
│   Ｅ     │丁○○    │2,562,840 │2,583,630 │20,790    │
├─────┼─────┼─────┼─────┼─────┤
│   Ｊ     │癸○○    │237,195   │298,620   │61,425    │
├─────┼─────┼─────┼─────┼─────┤
│   Ｋ     │寅○○    │237,195   │274,050   │36,855    │
├─────┼─────┼─────┼─────┼─────┤
│   Ｒ     │甲○○    │407,295   │819,315   │412,020   │
└─────┴─────┴─────┴─────┴─────┘
 附表二：各共有人應互相補償金額表（新台幣／元）
┌────┬────┬────┬────┬────┬────┬────┐
│應補償人│乙○○  │丁○○  │癸○○  │寅○○  │甲○○  │合計    │
├────┤        │        │        │        │        │        │
│受補償人│        │        │        │        │        │        │
├────┼────┼────┼────┼────┼────┼────┤
│己○○  │291,043 │11,136  │32,900  │19,740  │220,686 │575,505 │
├────┼────┼────┼────┼────┼────┼────┤
│戊○○  │55,437  │2,122   │6,267   │3,759   │42,035  │109,620 │
├────┼────┼────┼────┼────┼────┼────┤
│庚○○  │92,235  │3,529   │10,427  │6,256   │69,938  │182,385 │
├────┼────┼────┼────┼────┼────┼────┤
│丑○○  │29,630  │1,133   │3,349   │2,010   │22,467  │58,589  │
├────┼────┼────┼────┼────┼────┼────┤
│壬○○  │37,276  │1,426   │4,214   │2,529   │28,265  │73,710  │
├────┼────┼────┼────┼────┼────┼────┤
│子○○  │37,276  │1,426   │4,214   │2,529   │28,265  │73,710  │
├────┼────┼────┼────┼────┼────┼────┤
│未○○  │239     │9       │27      │16      │182     │473     │
├────┼────┼────┼────┼────┼────┼────┤
│午○○  │239     │9       │27      │16      │182     │473     │
├────┼────┼────┼────┼────┼────┼────┤
│合計    │543,395 │20,790  │61,425  │36,855  │412,020 │1,074,46│
│        │        │        │        │        │        │5       │
└────┴────┴────┴────┴────┴────┴────┘
